ACORDAO-COMPLETO-2387076

ACÓRDÃO 2815/2019 ATA 45/2019 - PLENÁRIO

VISTOS, relatados e discutidos estes autos de solicitação do Congresso Nacional, mediante o ofício 1141/2019/SGM/P, de 7/10/2019, do presidente da Câmara dos Deputados, por intermédio do qual encaminha a solicitação de informação ao TCU 6/2019, de autoria do Sr. Deputado Federal Gilson Marques, requerendo informações sobre o impacto financeiro, para a Administração Pública, dos benefícios previstos na Lei Complementar 123/2006 em favor das microempresas e empresas de pequeno porte.
ACORDAM os ministros do Tribunal de Contas da União, reunidos em sessão do Plenário, ante as razões expostas pelo relator:
9.1. conhecer da presente solicitação do Congresso Nacional, por preencher os requisitos de admissibilidade previstos no art. 232, II, do RI/TCU e no art. 4º, I, "a", da Resolução TCU 215/2008;
9.2. prorrogar, excepcionalmente, por 30 (trinta) dias, o prazo para atendimento da presente solicitação do Congresso Nacional;
9.3. dar ciência desta deliberação à Mesa Diretora da Câmara dos Deputados.

Solicitação do Congresso Nacional em que se requer informações que esclareçam o impacto financeiro do tratamento diferenciado de microempresas e empresas de pequeno porte nas contratações públicas.

Secretaria Especial de Desburocratização, Gestão e Governo Digital do Ministério da Economia; Secretaria Especial de Produtividade, Emprego e Competitividade do Ministério da Economia; Serviço Brasileiro de Apoio às Micro e Pequenas Empresas - Departamento Nacional.

3. Interessado: Mesa Diretora da Câmara dos Deputados.

13.1. Ministros presentes: José Mucio Monteiro (Presidente), Augusto Nardes, Raimundo Carreiro e Ana Arraes.
13.2. Ministros-Substitutos convocados: Augusto Sherman Cavalcanti e Marcos Bemquerer Costa.
13.3. Ministros-Substitutos presentes: André Luís de Carvalho e Weder de Oliveira (Relator).

ACORDAO-COMPLETO-2404827

Acórdão 892/2020 - Plenário

ACORDAO-COMPLETO-2396590

Acórdão 426/2020 - Plenário

WEDER DE OLIVEIRA

Trata-se de solicitação do Congresso Nacional (SCN) [footnoteRef:2], por meio do qual a Mesa Diretora da Câmara dos Deputados requer[footnoteRef:3], por provocação do deputado federal Gilson Marques, que este Tribunal informe e esclareça "o impacto financeiro do tratamento diferenciado de microempresas e empresas de pequeno porte nas contratações públicas"[footnoteRef:4] de que trata o estatuto nacional da microempresa e da empresa de pequeno porte, instituído pela Lei Complementar 123/2006. [2:  Solicitação de Informação ao TCU (SIT) 6/2019 (peça 1) .]  [3:  Peça 1, p. 2-3.]  [4:  Peça 1, p. 2.] 
Adoto como relatório, com ajustes de forma, excerto da instrução elaborada pela Secretaria de Controle Externo de Aquisições Logísticas (Selog) [footnoteRef:5]: [5:  Ofício 1141/2019/SGM/P, de 7/10/2019 (peça 9-11) .] 
" (...) 
EXAME DE ADMISSIBILIDADE
9. Os arts. 4º, I, 'a', da Resolução-TCU 215/2008, e 232, II, do RI/TCU conferem legitimidade ao presidente da Câmara dos Deputados para solicitar informações e fiscalizações. Assim, é legítima a autoridade solicitante, cabendo o conhecimento do expediente como Solicitação do Congresso Nacional.
EXAME TÉCNICO
I. Objetivo do exame técnico
10. A solicitação requer informações sobre o impacto financeiro do tratamento diferenciado conferido às ME/EPP nas contratações públicas, mediante análise comparativa entre os preços praticados pelas referidas empresas (especialmente quando beneficiadas com licitações exclusivas ou com cotas de até 25% dos bens de natureza divisível, previstas no art. 48, I e III, da LC 123/2006) e os preços dos mesmos produtos e serviços contratados ordinariamente.
11. Inicialmente, identificam-se, na tabela a seguir, os benefícios que devem ser alvo da análise comparativa de preços solicitada:
	Benefício
	O benefício deve constar da análise comparativa de preços?
	Análise sobre a necessidade e/ou viabilidade de inclusão do benefício na análise comparativa de preços

	Preferência de contratação como critério de desempate (Arts. 44 e 45 da LC 123/2006 e art. 5º do Decreto 8.538/2015) 
	Não
	Tal benefício não sujeita a Administração Pública a contratar as ME/EPP por preços maiores que os oferecidos pelas demais empresas. O desempate em favor das ME/EPP só ocorre caso estas ofereçam preço inferior ao da proposta mais bem classificada inicialmente. Assim, não há razão para incluir o benefício em questão na análise comparativa de preços.

	Licitação exclusiva para ME/EPP nos itens/lotes de contratação de valor até R$ 80 mil (Arts. 47 e 48, I, da LC 123/2006 e art. 6º do Decreto 8.538/2015) 
	Sim
	É possível empreender a comparação entre os preços contratados em licitações em que seja adotado o benefício da exclusividade para ME/EPP com os preços alcançados nos certames/itens/lotes realizados sem a concessão desse benefício.
Além do mais, a solicitação tratada nos autos enfatizou o interesse de que o comparativo a ser realizado seja justamente entre os preços ordinariamente alcançados e os preços obtidos quando há a referida exclusividade.

	Exigência de subcontratação de ME/EPP (Arts. 47 e 48, II, da LC 123/2006 e art. 7º do Decreto 8.538/2015) 
	Não
	Não se observa a viabilidade de estabelecer comparativo que leve em conta o presente benefício. 
Considerando que a subcontratação é procedimento posterior à contratação e representa o estabelecimento de vínculo entre entidades privadas alheias às Administração Pública, o registro de situação dessa natureza escapa aos sistemas que dão suporte à realização das licitações. 
Além disso, quaisquer controles porventura existentes provavelmente decorrem das iniciativas individuais de cada órgão contratante, inviabilizando a realização de amplas pesquisas sobre as subcontratações decorrentes da LC 123/2006.
Acrescente-se ainda a dificuldade ou mesmo impossibilidade que há em avaliar o impacto financeiro da subcontratação obrigatória de ME/EPP no preço final oferecido pela contratada.
Assim, não se vislumbra a viabilidade de incluir o presente benefício na análise comparativa de preços.

	Cota de até 25% dos bens de natureza divisível (Arts. 47 e 48, III, da LC 123/2006 e art. 8º do Decreto 8.538/2015) 
	Sim
	É possível empreender a comparação entre os preços contratados em licitações em que seja adotado o benefício da cota exclusiva para ME/EPP com os preços alcançados nos demais certames/itens/lotes realizados sem a concessão desse benefício.
Além do mais, a solicitação tratada nos autos enfatizou o interesse de que o comparativo a ser realizado seja justamente entre os preços ordinariamente alcançados e os preços obtidos quando há a referida cota.

	Prioridade de contratação de ME/EPP sediadas local ou regionalmente (Arts. 47 e 48, § 3º, da LC 123/2006 e art. 9º, II, do Decreto 8.538/2015) 
	Não
	O benefício em questão possibilita que se priorize a contratação das ME/EPP sediadas local ou regionalmente em relação às demais empresas de mesmo porte, nas licitações em que todas elas já estão sendo beneficiadas com o tratamento diferenciado previsto nas três linhas anteriores desta tabela.
Assim, não há necessidade de buscar informações de preços decorrentes da aplicação desse benefício, já que ele só é possível quando a licitação já contém tratamento diferenciado em favor das ME/EPP em geral.
Além do mais, o benefício em questão se restringe a possibilitar que as ME/EPP sediadas local ou regionalmente tenham a oportunidade de apresentar proposta de preço inferior à considerada vencedora, não havendo, assim, aumento dos preços contratados como consequência dessa preferência.

12. Diante dessas considerações, infere-se que o objetivo do exame do presente processo é fornecer informações que, no âmbito dos certames promovidos por órgãos e entidades da Administração Pública, permitam comparar os preços nas contratações decorrentes do tratamento diferenciado previsto no art. 48, I (exclusividade) e III (cota de até 25% de bens divisíveis) , da Lei Complementar 123/2006 com os preços obtidos quando não há diferenciação de tratamento em função do porte das licitantes.
II. Escopo
13. Para que seja viável o alcance do objetivo acima proposto, é necessário sugerir que se estabeleça o escopo da análise a ser promovida nestes autos, mediante: a) indicação de período de referência para obtenção de informações sobre contratações; e b) indicação do sistema informatizado (base de dados) do qual serão extraídas as informações referentes às contratações realizadas, que devem ser alvo do comparativo.
14. Quanto ao período, propõe-se que as contratações a serem objeto dos comparativos de preços sejam aquelas realizadas de 1º/1/2016 a 30/6/2019, o que abrange lapso temporal suficiente (três anos e meio) para o alcance do objetivo deste processo.
15. Quanto à base de dados da qual se devem extrair as informações, há mais de um sistema que serve para a realização de licitações ou contratações pelos órgãos e entidades da Administração Pública. São de amplo conhecimento o Portal de Compras do Governo Federal  (Comprasnet) - que é subsistema do Sistema Integrado de Administração de Serviços Gerais (Siasg) - e o Licitações-e, do Banco do Brasil. Mostra-se desnecessário tentar obter dados de ambos os portais, devendo-se concentrar a pesquisa de dados naquele mais útil e com maior quantidade de informações disponíveis para a realização de comparativos de preços, viabilizando o atendimento da solicitação no menor espaço de tempo possível.
16. Considerando que é obrigatório o uso do Siasg pelos integrantes do Sistema de Serviços Gerais (Sisg) , que, por sua vez, é composto por 'órgãos e unidades da Administração Federal direta, autárquica e fundacional' (arts. 1º, § 1º, e 7º do Decreto 1.094/1994) , conclui-se que o Comprasnet é o portal mais adequado a ser considerado para fins de levantamento das contratações cujos preços devem ser comparados.
17. Ressalte-se que o Siasg/Comprasnet, mesmo sendo administrado pelo Poder Executivo Federal, está disponível para uso por órgãos e entidades das esferas de governo estaduais e municipais, por meio de adesão ao sistema.
18. Assim, as informações existentes na base de dados em questão podem permitir que as análises a serem realizadas nos presentes autos considerem as contratações realizadas tanto no âmbito da União quanto no âmbito dos Estados e Municípios cujos órgãos e entidades tenham aderido ao Siasg/Comprasnet.
III. Não escopo
19. Entende-se que não integra o escopo da análise dos autos a avaliação quanto aos potenciais benefícios da política de tratamento diferenciado, relativamente ao estímulo à contratação de microempresas e empresas de pequeno porte, uma vez que a solicitação objeto dos autos se restringe a requerer informações sobre impactos da política pública em questão nos preços contratados pela Administração Pública.
IV. Jurisprudência e estudos anteriores
20. Em pesquisa na internet, na jurisprudência do TCU e no Catálogo de Teses e Dissertações da Coordenação de Aperfeiçoamento de Pessoal de Nível Superior (Capes) , não foram encontradas informações, estudos ou publicações que tratassem de comparativos de preços entre contratos com e sem benefícios em favor das ME/EPP, de modo a possibilitar ampla avaliação dos impactos financeiros, na Administração Pública, em decorrência desses benefícios.
V. Dados necessários para realização dos comparativos de preços
21. Durante esta etapa de instrução processual, tentou-se, sem sucesso, obter dados de licitações que permitissem realizar comparativos entre os preços contratados ordinariamente e os contratados com base em benefícios para ME/EPP.
22. Pesquisou-se, por exemplo, o Painel de Compras do Governo Federal, que é a ferramenta que apresenta, em um só local, os principais números das contratações públicas e tem por finalidade oferecer um panorama dos gastos públicos e do comportamento licitatório no âmbito da Administração Pública Federal.
23. É certo que o Painel de Compras possibilita, para a elaboração de pesquisas, a escolha de diversos campos de dados, incluindo informações sobre 'valor da compra', 'valor total estimado', 'valor unitário' e 'Porte Fornecedor' e 'margem de preferência'. Porém, os relatórios que podem ser elaborados com a ferramenta em questão não chegam a permitir a elaboração de comparativos de preços que possibilitem o atendimento da solicitação.
24. Cite-se, por exemplo, que o campo 'Porte Fornecedor' permite saber o porte da empresa a que se referem os valores da compra, porém não esclarece, nos casos de ME/EPP, se estas foram contratadas ou não com base em benefícios da LC 123/2006.
25. Considerando essas limitações, é necessário diligenciar a Secretaria de Gestão da Secretaria Especial de Desburocratização, Gestão e Governo Digital do Ministério da Economia (Seges/ME) , responsável pela gestão das compras governamentais, para que apresente as informações capazes de permitir a realização dos comparativos de preços necessários.
26. Para nortear o atendimento da diligência, apresenta-se, em anexo desta instrução, proposta de formato e conteúdo das informações a serem apresentadas.
27. Propõe-se também solicitar à Seges/ME eventuais estudos ou publicações porventura já realizados que forneçam comparativos de preços como o solicitado e/ou que tratem do impacto financeiro dos benefícios instituídos em favor das ME/EPP pela LC 123/2006.
28. Sugere-se ainda aproveitar a oportunidade para, via diligência, facultar ao Serviço Brasileiro de Apoio às Micro e Pequenas Empresas (Sebrae) a apresentação de estudos, publicações e dados sobre o assunto, caso os possua. Nesse caso, considerando o caráter facultativo da diligência, faz-se necessário autorizar o prosseguimento da instrução dos autos, caso não haja resposta no prazo inicialmente fixado.
VI. Prazo para atendimento da solicitação
29. Considerando que os autos tratam de solicitação de informação, infere-se que o prazo para envio das informações solicitadas é de trinta dias, contados da autuação deste processo (arts. 15, I e § 1º, e 17, I, da Resolução-TCU 215/2008) .
30. Considerando que o processo foi autuado em 8/10/2019, o prazo em questão se encerrou em 7/11/2019.
31. Assim, o prazo foi insuficiente para atendimento integral da solicitação, sendo necessário realizar ainda diligência à Seges/ME e ao Sebrae, com posterior exame de mérito baseado nas informações que devem ser prestadas pelo órgão e pela entidade diligenciados.
32. O art. 15, § 2º da Resolução-TCU 215/2008 prevê a possibilidade de prorrogação desse prazo, porém somente 'por até metade do inicialmente fixado [quinze dias, no caso], se houver motivo que justifique a medida'.
33. A prorrogação é necessária e está justificada pelo fato de ser necessário sanear os autos por meio de diligências, o que requer mais tempo não só para permitir o atendimento dessas medidas saneadoras, mas também para possibilitar a instrução de mérito dos autos com base nas informações que vierem a ser disponibilizadas pela Seges/ME e pelo Sebrae.
34. Porém, a prorrogação por apenas quinze dias se mostra desde logo insuficiente, pois o prazo inicial de trinta dias já se encerrou e ainda será necessário conceder à Seges/ME ao menos 15 dias para atendimento da diligência, a qual, inclusive, poderá ser objeto de pedido de prorrogação.
35. Assim, propõe-se que o prazo de atendimento da solicitação da Câmara dos Deputados seja prorrogado, excepcionalmente, por mais trinta dias, contados do fim do prazo incialmente fixado, ou seja, até 7/12/2019.
 (...) 
PROPOSTA DE ENCAMINHAMENTO
44. Diante do exposto, propõe-se submeter os autos ao Gabinete do Ministro-Relator, com a seguinte proposta:
44.1. conhecer da presente solicitação do Congresso Nacional (...) ;
44.2. (...) prorrogar, excepcionalmente, por mais trinta dias, o prazo inicialmente fixado para atendimento da Solicitação de que tratam os autos, ou seja, até 7/12/2019;
44.3. dar ciência da prorrogação do prazo de atendimento da Solicitação à Mesa Diretora da Câmara dos Deputados (...) ;
 (...) "
Adicionalmente, a Selog propõe a realização de um extenso conjunto de diligências.
É o relatório.

Fabrício Juliano Mendes Medeiros (27581/OAB-DF) e outros, representando Serviço Brasileiro de Apoio às Micro e Pequenas Empresas - Departamento Nacional.

Não atuou.

SOLICITAÇÃO DO CONGRESSO NACIONAL. INFORMAÇÕES SOBRE O IMPACTO FINANCEIRO, PARA A ADMINISTRAÇÃO PÚBLICA, DOS BENEFÍCIOS PREVISTOS NA LEI COMPLEMENTAR 123/2006 EM FAVOR DAS MICROEMPRESAS E EMPRESAS DE PEQUENO PORTE. PROPOSTA DE DILIGÊNCIAS. PRORROGAÇÃO DE PRAZO PARA ATENDIMENTO À SOLICITAÇÃO.

SOLICITAÇÃO DO CONGRESSO NACIONAL (SCN)

Secretaria de Controle Externo de Aquisições Logísticas (Selog).

Trata-se de solicitação do Congresso Nacional, mediante o ofício 1141/2019/SGM/P, de 7/10/2019, do Presidente da Câmara dos Deputados, por intermédio do qual encaminha a solicitação de informação ao TCU 6/2019, de autoria do Sr. Deputado Federal Gilson Marques, requerendo informações sobre o impacto financeiro, para a Administração Pública, dos benefícios previstos na Lei Complementar 123/2006 em favor das microempresas e empresas de pequeno porte.
A presente solicitação do Congresso Nacional pode ser conhecida, por atender aos requisitos dispostos no art. 4º, I, "a", da Resolução-TCU 215/2008, e art. 232, II, do RI/TCU.
A Selog informou que, em pesquisa nas bases de dados, painéis e sistemas disponíveis para consulta, não localizou informações capazes de satisfazer o objeto da solicitação.
Desse modo, propôs a realização de diversas diligências com vistas a obter as informações necessárias ao atendimento à solicitação.
Considero pertinente a abordagem proposta pela unidade instrutiva no que que tange às definições de escopo e não escopo do trabalho. Esclareço que as diligências e outras medidas saneadores consideradas pertinentes podem ser realizadas com base na delegação de competência, tendo em vista a proposta de conhecimento da presente Solicitação[footnoteRef:2]. [2:  Vide art. 1º, II, "a", e § 3º, IV, do mesmo artigo, da Portaria-MINS-WDO 8/2018.] 
A Selog propôs, ainda, a prorrogação do prazo para atendimento à presente solicitação.
Observo que as solicitações do Congresso Nacional têm, nesta Corte, natureza urgente, tramitação preferencial[footnoteRef:3] e seus prazos de atendimento contam-se a partir da autuação dos respectivos processos[footnoteRef:4]. No presente caso, o processo foi autuado nesta Corte em 8/10/2019, mas só veio a receber a primeira manifestação da unidade instrutiva após cerca de um mês. [3:  Art. 5º, I, da Resolução 215/2008.]  [4:  Art. 15, §1º, da Resolução 215/2008.] 
Necessário se faz ressaltar, tal como já assinalei em outras oportunidades[footnoteRef:5], que a medida de controle que vem sendo adotada pela Segecex, consistente em um didático despacho prévio à remessa para as providências da unidade encarregada de elaborar a proposta de atendimento[footnoteRef:6], parece não estar sendo suficiente para assegurar que as solicitações do Congresso Nacional sejam atendidas com a celeridade necessária. [5:  Vide Acórdão 2405/2017-TCU-Plenário e voto condutor do Acórdão 2792/2017-TCU-Plenário.]  [6:  Peça 4.] 
Dito isso, tendo em vista a necessidade de pronunciamento conclusivo do Tribunal sobre a questão posta na solicitação do Congresso Nacional, reputo pertinente a concessão de prorrogação de prazo, nos termos propostos pela unidade técnica.
Diante do exposto, manifesto-me pela aprovação do acórdão que ora submeto à apreciação deste Colegiado.
TCU, Sala das Sessões Ministro Luciano Brandão Alves de Souza, em 20 de novembro de 2019.
Weder de Oliveira
Relator